臺灣高等法院刑事裁定
110年度毒抗字第1656號
抗  告  人
即  被  告  陳煌榮



上列抗告人即被告因違反毒品危害防制條例案件，不服臺灣宜蘭
地方法院110年度毒聲字第394號中華民國110年10月25日裁定（
聲請案號：臺灣宜蘭地方檢察署110年度聲觀字第349號），提起
抗告，本院裁定如下：
    主  文
抗告駁回。
    理  由
一、原裁定意旨略以：
㈠、抗告人即被告陳煌榮基於施用第二級毒品甲基安非他命之犯
    意，於民國107年5月22日某時許，在不詳地點，以將甲基安
    非他命放置於玻璃球內用火燒烤再吸食煙霧之方式，施用甲
    基安非他命1次。嗣於107年5月23日下午2時許，因另案為警
    在宜蘭縣三星鄉復興一村石門溪第五林班地溪床處緝獲，經
    其同意採集其尿液送驗，結果呈安非他命、甲基安非他命陽
    性反應。
㈡、被告前揭施用甲基安非他命犯行，業據被告於偵查中坦承不
    諱，且其為警所採集之尿液，確檢出安非他命類之安非他命
    、甲基安非他命陽性反應，此有毒品犯罪嫌疑人尿液採驗作
    業管制紀錄、慈濟大學濫用藥物檢驗中心檢驗總表各1份附
    卷可稽，被告施用第二級毒品犯行堪以認定。又被告前3年
    內未曾因施用毒品之犯行受觀察、勒戒處分，亦有本院被告
    前案紀錄表1份在卷可按，從而，本件聲請核無不合，爰依
    毒品危害防制條例第20條第1項規定，裁定令被告入勒戒處
    所觀察、勒戒等語。
二、抗告意旨略以：
㈠、被告為毒品調驗人口，但是因違反森林法現場遭查獲，並非
    另犯毒品案件經逮捕，且未被查扣毒品或施用器具，欠缺可
    疑為施用毒品之具體事實，且警察於採尿前未依法送達通知
    書面予被告，亦未報請檢察官同意，不得依毒品危害防制條
    例第25條規定強制採尿，何況被告未簽自願採尿同意書，採
    尿後製作的警詢筆錄難認有真摯同意，採尿程序不合法，送
    驗所得尿液鑑定報告應予排除。
㈡、慈濟大學濫用藥物檢驗中心檢驗總表係於審判外製作完成，
    為被告以外之人於審判外之陳述，除有傳聞法則之例外，否
    則仍無證據能力。
㈢、遍查卷內均無自願採尿同意書，被告於偵訊及原審審理時均
    稱未被查獲毒品或是施用器具，乃拒絕採尿，警察卻說被告
    是通緝犯一定要採尿， 嗣因被告憋不住尿意，始被迫配合
    採尿，可推斷被告人身自由受拘束，並非出於真摯同意， 
    而是「被迫性」同意，之後才製作警詢筆錄，被告於警詢中
    並未主動明確陳述同意採尿，只是在員警詢問下被動陳述「
    屬實」，檢察官上訴書卻斷章取義無限上綱為「同意」。
㈣、前科是行為人以往的犯罪紀錄，執行完畢的更生人不能以此
    推論涉犯毒品危害防制條例的通緝犯有犯相同之罪甚或販毒
    之可能，這絕對是違反「無罪推定原則」及「強制處分法定
    原則」，除法律有明文外，應通過「比例原則」及「違憲審
    查標準」之檢驗，僅依前科及懷疑涉犯相同施用毒品罪嫌而
    發動強制處分，不符合刑事訴訟法第205條之2所謂「相當理
    由」之發動門檻。
㈤、警方侵害被告身體自主權及隱私權，應依刑事訴訟法第158條
    之4「權衡法則」審酌，違法採尿所得到的尿液檢驗報告應
    無證據能力，因此原審裁定被告施用第二級毒品應送觀察、
    勒戒，依法無據，請撤銷原裁定等語。
三、經查：
㈠、被告雖爭執採尿程序之合法性及基此衍生之慈濟大學濫用藥
    物檢驗中心檢驗總表（驗尿報告）之證據能力，惟對其確有
    於上開時、地施用甲基安非他命之犯行供承不諱（見毒偵76
    8號卷第24頁、原審簡上18號卷第80頁、本院上易卷第116頁
    ），且被告本案為警查獲後所採集之尿液（尿液檢體編號：
    TN0000000號），經送慈濟大學濫用藥物檢驗中心以酵素免
    疫分析法初步檢驗、再以氣相層析質譜儀法確認檢驗之結果
    ，確呈安非他命類、甲基安非他命陽性反應乙節，有該中心
    出具之檢驗總表、三星分局尿液採驗管制表各1紙附卷可稽
    （見警卷第12至13頁），足認被告上開不利於己之自白與事
    實相符，被告本案施用第二級毒品之行為，堪以認定。
㈡、被告前於101年5月7日經強制戒治執行完畢出所後，雖有因施
    用毒品案件經法院判處罪刑確定及執行完畢之情形，但迄今
    並無再受觀察、勒戒或強制戒治等保安處分之裁判及執行，
    有本院被告前案紀錄表在卷可憑，被告本案施用第二級毒品
    行為時間，已在其最近強制戒治執行完畢之3年後，是原審
    依毒品危害防制條例第20條第1項之規定，諭知被告應送勒
    戒處所觀察、勒戒，於法尚無不合。
四、被告雖以前詞提起抗告，惟查：
㈠、按檢察事務官、司法警察官或司法警察因調查犯罪情形及蒐
    集證據之必要，對於經拘提或逮捕到案之犯罪嫌疑人或被告
    ，得違反犯罪嫌疑人或被告之意思，採取其指紋、掌紋、腳
    印，予以照相、測量身高或類似之行為；有相當理由認為採
    取毛髮、唾液、尿液、聲調或吐氣得作為犯罪之證據時，並
    得採取之；刑事訴訟法第205條之2定有明文。此為不須令狀
    或許可，即得干預其身體之立法特例，係針對犯罪嫌疑人或
    被告頑強地繼續拒絕任意提供尿液之替代方法，俾滿足偵查
    階段之及時蒐證需求，使證據能有效取得，國家刑罰權得以
    實現。此之強制採取尿液，其屬侵入身體而作穿刺性或侵入
    性之身體採證者，因攸關人身不受侵害基本權之保障，學說
    上固有仍須取得令狀而排除在本條授權之外之主張，惟如屬
    一般強迫犯罪嫌疑人或被告自然解尿之方式採尿取證，例如
    警察命犯罪嫌疑人或被告喝水、喝茶或走動等以促其尿意產
    生，待其自然排泄之後再予扣押者，則以合乎刑事訴訟法有
    關告知緘默權之程序即可，依法並無事先取得令狀或許可之
    必要。至於有無相當理由之判斷，則應就犯罪嫌疑之存在及
    使用該證據對待證事實是否具有重要性、且有保全取得之必
    要性等情狀，予以綜合權衡（最高法院107年度台上字第276
    0號判決意旨參照）。
㈡、被告因違反森林法之行為，為警在前揭時、地當場查獲而以
    現行犯逮捕，並查明其因另犯毒品、槍砲等案件，經法院判
    處罪刑確定而遭通緝等情，有其警詢筆錄1份可證（見警卷
    第8至9頁，毒品部分為臺灣宜蘭地方檢察署107年1月19日宜
    檢定執律緝35號，另見本院上易卷第123頁之本院通緝紀錄
    表）。雖然查獲時被告並未持有毒品犯罪相關證據，於警詢
    時亦否認有施用毒品行為等情，惟被告經員警依法逮捕後，
    已告知刑事訴訟法第95條之各項權利（見警卷第1至3頁，另
    被告於警詢中並確認警員於107年5月23日下午2時許歹不實
    已告知上開權利）。而被告前有多次施用毒品之前案紀錄，
    施用毒品者一般具有成癮性，被告此次又是因施用毒品罪經
    法院判處罪刑確定而通緝，更涉嫌違反森林法賺取非法所得
    而遭當場逮捕，守法意識薄弱且與施用毒品者為賺取購毒所
    需支出而冒險犯法之情形相當，員警江治承於本院前審即就
    採尿之理由部分即證稱：被告有毒品通緝，而且之前有被查
    獲毒品案件過等語（見本院上易卷第77頁），被告亦坦承江
    治承以前抓過我，他有問我有無施用毒品，我說沒有，最近
    很少用等語（見本院上易卷第79頁），換言之，被告只是最
    近很少用，並非完全不再用，綜合上情觀之，自足使員警有
    相當理由認為被告遭查獲前仍有繼續再犯施用毒品之行為。
㈢、再依被告於偵查中向檢察官所述：（警察有無用何方式強迫
    你採尿？）他只說我是通緝犯，我一定要採尿，我只好同意
    （見毒偵卷第24頁），於原審所述：我是因為憋不住所以才
    去尿（見原審簡上卷第78頁），於本院前審所述：當天是因
    為我想要上廁所，在違反我意願的情況下對我採尿（見本院
    上易卷第117頁）等語，及員警江治承於原審所證：我們在
    廁所門口看被告尿，給他一個杯子，他尿在杯子裡面，再自
    己倒入瓶中，他自己蓋蓋子並蓋印封口，然後我們再幫他貼
    上標籤及膠带等語（見原審簡上字卷第77頁），可知員警並
    非使用侵入方式強制採取被告之尿液，而是在被告自然解尿
    時要其收集尿液後倒入檢驗瓶中送驗，應無疑義。
㈣、按毒品經人體代謝後，存在體內時間相當有限，尿液復為施
    用毒品犯行之重要證據，如未及時採取，即有滅失之虞，本
    案員警既有相當理由可認被告遭查獲前有施用毒品之犯罪嫌
    疑，並有採集尿液作為犯罪證據之必要，揆諸前揭說明，即
    使被告拒絕驗尿，員警仍得依刑事訴訟法第205條之2規定以
    非侵入性之方式予以強制採尿，無事先取得令狀或許可之必
    要。而本案依前所述，警方既經合法逮捕程序，且有相當理
    由可認有對被告實施採集尿液作為該案偵查毒品犯罪事證之
    必要，並依上開規定採得之被告尿液檢體，自非屬違背法定
    程序取得之證據，依此衍生之前揭尿液檢驗報告，亦有證據
    能力，被告此部分所辯，均非可採。
㈤、本案警方既可依刑事訴訟法第205條之2規定以非侵入性之方
    式予以強制採尿，即與抗告意旨所稱被告未同意採尿、無自
    願採尿同意書或毒品調驗人口依毒品危害防制條例第25條規
    定強制採尿之程序無關。被告之前案紀錄僅是警方偵查犯罪
    是否有相當理由可認具有犯罪嫌疑之參考依據，並非用以認
    定被告之犯罪事實，自無抗告意旨所稱違反「無罪推定原則
    」之情形。又警方既係依據刑事訴訟法第205條之2規定予以
    採尿，顯亦無抗告意旨所稱違反「強制處分法定原則」或非
    法侵害被告身體自主權、隱私權之情事可言，是此部分之抗
    告意旨，亦均非可採。
㈥、刑事訴訟法第159條第1項規定，被告以外之人於審判外之言
    詞或書面陳述，於法律有規定者，得作為證據。又現行刑事
    訴訟法設有囑託機關鑑定之制度，依同法第198條、第206條
    、第208條規定，鑑定機關應由法院、審判長、受命法官或
    檢察官視具體個案之需要而為選任、囑託，並就鑑定之經過
    及其結果，提出言詞或書面報告，即符合同法第159條第1項
    所定得作為證據之「法律有規定」之情形。而於司法警察機
    關調查中之案件，為因應實務上，或因量大、或有急迫之現
    實需求，併例行性當然有鑑定之必要者，例如毒品之種類與
    成分、尿液之毒品反應，或槍彈有無殺傷力等項，基於檢察
    一體原則，該管檢察長對於轄區內之案件，得事前概括選任
    鑑定人或囑託鑑定機關，俾便轄區內之司法警察官、司法警
    察對於調查中之此類案件，得即時送請先前已選任之鑑定人
    或囑託之鑑定機關實施鑑定，以求時效。此種由檢察機關概
    括囑託鑑定機關，再轉知司法警察官、司法警察於調查犯罪
    時參考辦理之作為，係為因應現行刑事訴訟法增訂傳聞法則
    及其例外規定之實務運作方式，法無明文禁止；而由司法警
    察官、司法警察送由檢察官所概括囑託鑑定機關所為之鑑定
    結果，與檢察官囑託為鑑定者，性質上並無差異，應同具有
    證據能力。本件慈濟大學（濫用藥物檢驗中心）已依刑事訴
    訟法第206條第1項規定出具書面報告即檢驗總表，記載鑑定
    方法、內容及結果，揆諸前揭說明，即有證據能力，抗告意
    旨認屬審判外之陳述而無證據能力，應屬誤會。
五、綜上所述，原審法院依檢察官之聲請，裁定被告應送勒戒處
    所觀察、勒戒，經核其認事用法，並無違誤。被告猶執前詞
    提起本件抗告，指摘原裁定不當，為無理由，應予駁回。
據上論斷，應依刑事訴訟法第412條，裁定如主文。　　　
中　　華　　民　　國　　110 　年　　12　　月　　30　　日
                  刑事第二十庭  審判長法　官  王復生
                                      法　官  蕭世昌 
                                      法　官  張紹省
以上正本證明與原本無異。
不得再抗告。
                                      書記官  莫佳樺
中　　華　　民　　國　　111 　年　　1 　　月　　4 　　日